【裁判字號】    97,上訴,4312
【裁判日期】    971224
【裁判案由】    毒品危害防制條例
【裁判全文】
臺灣高等法院刑事判決                97年度上訴字第4312號
上  訴  人
即  被  告  甲○○
                    現另案於臺灣雲林第二監獄執行中
選任辯護人  施習盛律師
上列上訴人因毒品危害防制條例案件，不服臺灣板橋地方法院95
年度訴字第2960號，中華民國97年6月27日第一審判決（起訴案
號：臺灣板橋地方法院檢察署95年度偵緝字第1150號、1356號）
，提起上訴，本院判決如下：
    主  文
原判決關於販賣第二級毒品部分撤銷。
甲○○無罪。
    理  由
一、公訴意旨略以：被告甲○○（綽號統一）與陳正利（另案審
    理）2人共同基於販賣第二級毒品之概括犯意聯絡，自民國
    94 年9月12日起至同年月14日，在臺北縣三重市○○街73號
    5樓，連續以新臺幣（下同）1萬8000元之代價，販賣第二級
    毒品安非他命半兩予呂學政3次及其他不詳人士。嗣於94年
    9月15日凌晨3時52分許，為警在上址查獲，並扣得安非他命
    2包（共計淨重0.68公克）、大麻1包（淨重4.43公克）及販
    毒工具電子秤1臺、塑膠分裝勺8支、空塑膠夾鏈袋14個，販
    毒所得現金45萬元等物。因認被告涉有毒品危害防制條例第
    4條第2項之販賣第2級毒品罪嫌。（持有大麻部份，業經判
    決確定）。
二、按犯罪事實應依證據認定之，無證據不得認定犯罪事實，又
    不能證明被告犯罪或其行為不罰者，應諭知無罪之判決，刑
    事訴訟法第154條第2項、第301條第1項分別定有明文。次按
    認定不利於被告之事實，須依積極證據，茍積極之證據本身
    存有瑕疵而不足為不利於被告事實之認定，即應為有利於被
    告之認定，更不必有何有利之證據，而此用以證明犯罪事實
    之證據，猶須於通常一般人均不至於有所懷疑，堪予確信其
    已臻真實者，始得據以為有罪之認定，倘其證明尚未達到此
    一程度，而有合理性之懷疑存在，致使無從為有罪之確信時
    ，即應為無罪之判決，此有最高法院82年度臺上字第163號
    判決、76年度臺上字第4986號、30年度上字第816號等判例
    意旨可資參照。而依法治國家之刑事訴訟原則，檢察官除提
    起公訴外，尚須維持公訴，負有說服責任，其舉證責任之目
    的，係在充分證明被告確有如公訴所指之犯罪事實，從而其
    舉證責任應存在於刑事訴訟程序之全程，且於舉證不足以使
    法院產生有罪之確信時，為終局的舉證責任未盡，是故，於
    公訴程序，用以證明犯罪事實之證據之蒐集、提出、及說服
    之責任，在於檢察官，刑事訴訟法第161條第1項規定檢察官
    就被告犯罪事實，應負舉證責任，並指出證明之方法，即明
    示其旨，至於修正前刑事訴訟法第163條第1項及修正後刑事
    訴訟法第163條第2項關於法院調查證據之規定，乃指法院應
    於訴訟當事人舉證之範圍內，依職權或聲請，循刑事訴訟法
    第164條以下關於證據調查之程序及方法而為調查，以將檢
    察官及其他當事人之舉證轉換為法院之證據認知，究明證據
    之證據能力與證明力，非謂法院得逾越公正第三者地位，代
    檢察官蒐集證據，否則不啻破壞訴訟三方關係，衍生由法院
    證明被告犯罪，或檢察官與法院協同證明被告犯罪等嚴重悖
    反法治國家原則之結果，影響人民對於法院中立客觀之信賴
    ，最高法院87年度臺非字第1號判決謂：「按法院固應依職
    權調查證據，但並無蒐集證據之義務。刑事訴訟法第379條
    第10款規定應於審判期日調查之證據而未予調查之違法，解
    釋上應不包括蒐集證據在內，其調查之範圍，以審判中案內
    所存在之一切證據為限，案內所不存在之證據，即不能責令
    法院為發現真實，應依職權從各方面詳加蒐集、調查。」，
    暨92年度臺上字第128號判例謂：「刑事訴訟法第161條已於
    91年2月8日修正公布，修正後同條第1項規定：檢察官就被
    告犯罪事實，應負舉證責任，並指出證明之方法。因此，檢
    察官對於起訴之犯罪事實，應負提出證據及說服之實質舉證
    責任。倘其所提出之證據，不足為被告有罪之積極證明，或
    其闡明之證明方法，無從說服法官以形成被告有罪之心證，
    基於無罪推定之原則，自應為被告無罪判決之諭知。」洵屬
    的論，可供參考。又按施用毒品者，其所稱向某人購買之供
    述，須補強證據以擔保其供述之真實性。良以施用毒品者其
    供述之憑信性本不及於一般人，況施用毒品者其供出來源，
    因而破獲者，法律復規定得減輕其刑，其有為偵查機關誘導
    、或為邀輕典而為不實之陳述之可能，其供述之真實性自有
    合理之懷疑。是本院一貫之見解，認施用毒品者關於其向某
    人購買毒品之供述，必須補強證據佐證，以擔保其供述之真
    實性，俾貫澈刑事訴訟無罪推定及嚴格證明之基本原則。又
    關於毒品施用者其所稱向某人購買毒品之供述，必須補強證
    據佐證，係指毒品購買者之供述縱使並無瑕疵，仍須補強證
    據佐證而言，以擔保其供述之真實性。該所謂補強證據，必
    須與施用毒品者關於相關毒品交易之供述，具有相當程度之
    關聯性，且足使一般人對於施用毒品者之供述無合理之懷疑
    存在，而得確信其為真實，始足當之（96年度台上字第10
    29號判決可資參照）。
三、公訴人認被告涉犯本件販賣毒品罪行，無非係以：（一）被
    告甲○○坦承於前揭時地為警查獲並扣得其所有之上開扣案
    物之事實。（二）偵查中被告陳正利之供述。（三）證人呂
    學政於警詢中之證詞。（四）證人黃昭欽、胡豐證之證詞。
    （五）證人王健仲之證詞。（六）扣案如事實欄所載之物。
    其中現金45萬元，被告二人並無正當職業，現場並有販毒工
    具，足認該現金係販毒所得。（七）臺北市政府警察局95年
    3月6日北市鑑毒字第1161號鑑驗通知書為據。
四、訊據被告甲○○堅決否認有何販賣第二級毒品甲基安非他命
    之犯行，辯稱：我沒有販賣甲基安非他命給呂學政，我於94
    年9月13日才搬到台北縣三重市○○街租賃處，我在樓梯口
    巧遇友人陳金勇，而陳金勇來找呂學政，呂學政與我是同一
    個房東，經陳金勇之介紹才認識呂學政，陳金勇有介紹彼此
    之姓名，並說我們是同一國的，意思是我們都有在施用毒品
    ，但我們沒有聊天；為警查獲之毒品大麻、甲基安非他命是
    我的，電子秤用來秤毒品，以免購買甲基安非他命時被騙；
    塑膠分裝勺用來施用毒品，夾鏈袋是施用第一級毒品時用來
    過瀘毒品，現金45萬元是用來買車的金錢，並非販毒所得等
    語。
五、
（一）證據能力：
（1）按被告以外之人於審判外之言詞或書面陳述，除法律有規
     定者外，不得作為證據，刑事訴訟法第159條第1項定有明
     文。又被告以外之人於檢察事務官、司法警察官或司法警
     察調查中所為之陳述，與審判中不符時，其先前之陳述具
     有較可信之特別情況，且為證明犯罪事實存否所必要者，
     得為證據，刑事訴訟法第159條之2亦有明文規定。按呂學
     政、王淑薇之警詢筆錄與檢察事務官所製作之警詢錄音帶
     勘驗譯文所示該警詢筆錄內容相符，均係採一問一答方式
     製作而成，證人顯依當時之意思自由陳述，其過程尚無證
     據認遭強暴、脅迫或其他不正方法，且據證人即承辦員警
     黃昭欽於原審具結證述絕無上情，此外又無其他證據證明
     證人呂學政、王淑薇之警詢筆錄有受污染而不宜作為證據
     之瑕疵，可認其陳述具有可信之特別情況，與發現真實之
     需求有重要關係，而為證明被告犯罪事實存否所必要，故
     其於警詢之陳述，本院認符合刑事訴訟法第159條之2之情
     形，認有證據能力。再者，原審已經依據當事人聲請傳喚
     證人呂學政、王淑薇到庭接受檢辯雙方之交互詰問，則法
     院既已透過直接、言詞審理方式檢驗過該證人之前之證詞
     ，當事人之反對詰問權亦已受到保障得以完全行使之情況
     下，其陳述復在具有前述特別可信之情況下所為，應有證
     據能力。
（2）除上開所示外，以下所引證據，經本院當庭提示，檢察官
     、上訴人即被告及其等選任辯護人均無意見，且未於言詞
     辯論終結前聲明異議，本院審酌該等證據作成之情況，認
     為適於為本件認定事實之依據，依刑事訴訟法第159條之5
     第2項規定，應具有證據能力。
（二）經查：
（1）按證人呂學政於警詢中證稱：毒品來源是一個綽號「統一
     」的男子，我不知道其真實姓名，也不知道其住處之門牌
     號碼，但我知道他的藏匿地點在台北縣三重市○○街之5樓
     套房；我這幾天都在他那裡，幫他送毒品給買毒品的人，
     我從中賺取一點毒品施用，我願意帶警方到現場，警方要
     抓「統一」須趁現在，因為他們找不到我就會開始懷疑，
     也會換地方住，我所講的地方是這幾天才搬來的，我今天
     也去過那裡幫他送毒品；我於94年12月12日、13日、14日
     ，以每次18,000元之代價，在他們住處，先後購買各半兩
     安非他命等語（偵查卷第25至27頁，34頁至35頁）。嗣於
     原審證稱：我不認識在庭之被告甲○○，沒有聽過王健仲
     此人，我先前住在台北縣三重市○○街、河邊北街，不曾
     住在三重市○○街，那間房子我有去看過，但我沒有承租
     ；在警局供稱毒品來自一位綽號「統一」的男子，是警員
     事先製作好筆錄，叫我這樣說的，警察問我時給我臉色看
     ，很兇的看著我，因為我為警逮捕時被打，所以會害怕；
     我曾在三重市○○街上之頂好超商遇見陳金勇，陳金勇有
     帶很多朋友，但沒有印象陳金勇介紹甲○○給我認識，我
     也沒有和其朋友交往；我被查獲後，警員沒有要求提供毒
     品上手，我沒有帶警員去查獲被告甲○○等語（見原審卷
     2第55 至14頁）。嗣則改稱：我曾住在三重市○○街4樓
     租賃處僅一個晚上，我是向仲介公司租屋，至於上次審理
     時證稱未曾住在三重市○○街，可能是那時太緊張了，不
     知道為何如此回答；我被查獲前一天下午在租賃處斜對面
     之頂好超商前遇見陳金勇，他和朋友在一起，此人即在庭
     之被告甲○○，我以前不認識他，那天是第一次看見他，
     陳金勇有介紹我們認識，陳金勇如何介紹甲○○我忘記了
     ，他沒有提到我們2人是否有在吸毒，陳金勇介紹一下我
     們就離開了；當天晚上我在三重市○○○街整理東西後搬
     去三重市○○街，我在樓下樓梯間又遇見陳金勇及甲○○
     ，我和他們都在搬東西，我和他們只是打一個招呼，沒有
     聊天說什麼，那時我還是不知道甲○○有施用毒品，之後
     我為警逮捕，沒有再遇見甲○○或陳金勇，我沒有去過甲
     ○○位於五華街5樓之住處，也沒有和他一起施用毒品等
     語（原審卷3第104至107頁），依證人呂學政警詢及原審
     證述是否向被告購買毒品一節，證述前後反覆，何者可信
     ，自有疑問？
（2）次按查緝之員警胡豐證及黃昭欽偵查中證稱：原是查緝證
     人呂學政，呂學政遭查獲後，供出被告等人，並引導前往
     被告住處等語，足見，本案是證人呂學政遭查獲施用及販
     賣毒品後，供出被告，並經查獲，是本案顯係涉嫌施用及
     販賣毒品者所供出，則呂學政證詞可信度，本有可疑？已
     如上述，在無其他補強證據下，自難遽謂警詢證詞可信為
     真。
（3）再按偵查中同案被告陳正利，自始否認與被告有共同販賣
     毒品及不知被告有販毒之犯行（94年度偵字第15765號卷
     第21頁至24頁及95年度偵緝字第1150號卷第24頁至25頁）
     ；又證人王淑薇即呂學政之女友於警詢證稱：曾與呂學政
     在綽號「統一」之五華街住處吸用毒品（同上偵卷第41
     頁），嗣偵查中證稱：對於呂學政帶同警方前往被告處查
     獲毒品一事，均表示不知道等語（同上偵卷第174頁），
     後於原審中又證稱：事實上根本未去過五華街施用毒品等
     語（原審卷3第102至第103頁），其證述前後反覆，本難
     採信，且縱如其所述，曾在被告住處施用毒品，亦無法遽
     論被告有販賣毒品之犯行。從而，依前開證人之證述，均
     無法證明本案被告有販賣毒品之犯行。至於證人王健仲即
     被告之弟雖證稱確遭被告冒名（同上偵卷第255頁），然
     此為被告逃避通緝之犯行，尚無法據此認冒名與被告販毒
     有何關聯性，並遽認被告販毒。
（4）又按原審傳訊證人即查獲地點之房東林繼煌證稱：呂學政
     都是以「王健亭」名義承租房子，並且一直轉租房子，呂
     學政與甲○○不是一起來承租房子等語（原審卷一第150
     至153頁），復經傳訊證人陳金勇證稱：有一天詳細日期
     不記得，呂學政打電話找我，我去找他，他帶我到其新租
     的房子，他已經搬好家了，我在樓梯間巧遇甲○○，我問
     他說為何在這裡，甲○○表示正在搬家，我就介紹甲○○
     與呂學政認識，介紹時並未說彼此都有施用毒品，當天我
     有上去甲○○位於5樓之住處，呂學政後來有無與甲○○
     來往我不清楚等語（原審卷2第61至65頁）。依前開證人
     之證詞，對於被告是否有販賣毒品犯行，均未有指證，自
     無法據此為被告不利之認定。
（5）又自被告屋內起出之甲基安非他命2包（淨重0.68公克）、
     電子磅秤1個、塑膠分裝勺8支、空塑膠夾鍊袋14個、現金
     45萬、吸食器1組等物，被告辯稱甲基安非他命量極少，自
     己用都不夠，絕無販賣，另扣案之現金45萬元，係買車的
     錢非販毒所得等語，按被告確實有多次施用毒品之紀錄，
     而遭查獲當日採集之尿水經送驗呈甲基安非他命陽性反應
     ，此有本院前案紀錄表及台灣檢驗科技股份有限公司濫用
     藥物尿液檢驗報告附卷可稽（95年度偵緝字第1356號卷第
     39頁至41頁），是其辯稱自己吸用尚非無據，應屬可信。
     另扣案之現金45萬，究如何由販毒所得？均未見相關證據
     足資佐證，是認公訴人泛指係販毒所得，自不足採。又其
     餘扣案之物，尚難認非一般施用毒品者所持有之物，是公
     訴人以扣案物品、毒品鑑驗報告等作為被告涉犯本案犯行
     ，顯乏依據。
六、綜上，公訴人所提前開證據，均未足超越合理之懷疑，尚
    不足使本院產生有罪之心證，而足以證明被告成立起訴書
    所指之犯行，此外，復查無其他積極事證足資證明被告確
    有販賣毒品之犯罪，揆諸首揭說明，依罪疑惟輕之法理，
    不能證明被告犯罪，即應為無罪之諭知。原審未能細察公
    訴人所提證據之證明力，及妥適審酌被告有利之部分，即
    遽為被告有罪之認定，自非適法。被告否認犯罪，執此指
    摘原判決不當，核有理由，自應由本院將原判決予以撤銷
    ，改諭知被告無罪之判決。被告販賣毒品既為無罪之諭知
    ，則扣案之物，當與本案無關，自無庸宣告沒收。至於辯
    護人主張傳訊證人林繼煌、張文輝、王慧銀、呂學政等人
    及調閱案發當時被告所用行動電話之通聯紀錄，以證明被
    告無罪，惟前開證人林繼煌、呂學政於原審對所主張之待
    證事實均已傳訊詰問詳盡，而張文輝、王慧銀於偵查中亦
    已具結作證，且其待證事實與被告是否涉犯本案犯行不具
    關聯性，本院認已無再行傳訊作證之必要，另主張調閱案
    發當時被告行動電話之通聯紀錄，距今已逾3年，恐已無法
    調得，且與本案待證事實亦未具關連性，是其前開所聲請
    調查之證據，礙難准許，附此敘明。
據上論斷，應依刑事訴訟法第369條第1項前段、第364條、第301
條第1項前段，判決如主文。
本案經檢察官郭啟東到庭執行職務。
中    華    民    國    97    年    12    月    24    日
            刑事第八庭    審判長法  官  鄭文肅
                                法  官  蔡光治
                                法  官  劉嶽承
以上正本證明與原本無異。
如不服本判決，應於收受送達後10日內向本院提出上訴書狀，其
未敘述上訴之理由者並得於提起上訴後10日內向本院補提理由書
（均須按他造當事人之人數附繕本）「切勿逕送上級法院」。
                                書記官  魏淑娟
中    華    民    國    97    年    12    月    24    日


司法院資訊處製作；財團法人民間司法改革基金會備份。
